臺灣高等法院民事判決　　　　　　　　93年度上易字第1137號
上　訴　人　台北縣政府
法定代理人　林錫耀
訴訟代理人　鍾毓理律師
被上訴人　　甲○○
訴訟代理人　蔡金德
當事人間債務人異議之訴事件，上訴人對於中華民國93年10月28
日臺灣基隆地方法院93年度訴字第84號第一審判決提起上訴，
本院於94年8月9日言詞辯論終結，判決如下：
    主  文
上訴駁回。
第二審訴訟費用由上訴人負擔。
    事實及理由
一、本件上訴人主張：被上訴人以臺灣臺北地方法院（下稱臺北
    地院）85年度訴字第2898號民事確定判決為執行名義，聲請
    原審法院民事執行處以93年度執字第610號執行事件，命伊
    「應依臺北地院85年度訴字第2898號民事判決主文第一項所
    載」履行，即將坐落臺北縣平溪鄉○○段石底小段96地號土
    地（下稱系爭土地）上鋪設之柏油、紅磚、水泥護欄等地上
    物拆除後，將土地返還被上訴人；惟因系爭土地為已供公眾
    通行之既成道路，且伊已就系爭土地辦理變更都市計畫，現
    正函請內政部准予徵收（見本院卷第100頁之函文），應已
    符合強制執行法第14條規定之要件；被上訴人聲請強制執行
    ，有民法第148條權利濫用之虞等情，爰提起債務人異議之
    訴，求為命撤銷原審93年度執字第610號強制執行事件所為
    之強制執行程序（原審為被上訴人勝訴之判決，上訴人聲明
    不服，提起上訴）。並上訴聲明：(一)原判決廢棄。(二)台灣基
    隆地方法院93年度執字第610號返還土地強制執行事件所為
    之強制執行程序應予撤銷。
二、被上訴人則以：系爭土地為伊所有，上訴人於民國79年間拓
    寬所轄106線縣道時，偏離原設計規劃路線，未經伊同意，
    擅自占用系爭土地，將該區水圳掩埋，菜圃廢除，並鋪設柏
    油、紅磚、水泥護欄等地上物，伊委請律師致函上訴人，請
    求回復原狀，並返還土地，惟不獲置理，乃向臺北地院起訴
    ，並獲勝訴判決確定上訴人須拆除其無權占用系爭土地之地
    上物（即柏油、紅磚、水泥護欄等），並回復與道路落差2
    公尺之原狀，將土地返還伊。惟事後屢經催討，上訴人均置
    之不理，伊於92年6月間聲請原審法院民事執行處強制執行
    ，上訴人始表示願意價購無權占用之系爭土地，惟迄無結果
    ，伊於93年1月間再聲請原審法院民事執行處強制執行，並
    獲本院民事執行處核發執行命令，依法並無不合。又縣道
    106線，於79年間拓寬時，系爭土地所在之61公里200公尺附
    近路段，原都市計畫寬度為10公尺，為一截彎取直之計劃道
    路，惟於施工時，因外力介入，阻礙施工，致使原截彎取直
    之計劃道路走樣，轉而占用伊之土地，經臺北地院法官至現
    場勘驗並測量屬實，且與上訴人所提出之「臺灣省交通處公
    路局第一區工程處第一工務段函」相符，上訴人所稱系爭土
    地於79年拓寬時即為既成道路云云，純為行政違法及推卸圖
    利他人之詞等語，資為抗辯。並答辯聲明：上訴駁回。
三、兩造不爭執事項：
    原審法院93年度執字第610號執行事件，債權人即被上訴人
    所依據之執行名義為「臺北地院85年度訴字第2898號民事確
    定判決」之事實，為兩造所不爭執（見本院卷第71頁之筆錄
    、第61、66頁之書狀），且有原審執行命令、臺北地院85年
    度訴字第2898號民事判決及判決確定證明書可證（見原審卷
    第12頁至14頁、第28頁），堪信為真實。
四、本件經依民事訴訟法第463條準用同法第270條之1第1項第3
    款規定，整理並協議簡化爭點後，兩造同意就本院94年4月
    25日準備程序中，兩造協議簡化之爭點為辯論範圍，茲僅就
    兩造協議簡化後之爭執點，分述如下：
    (一)關於本件是否符合強制執行法第14條第1項之要件？系爭
      土地為何人無權占用？系爭土地是否已完成辦理都市計劃
      變更程序？經查：
      1.按執行名義成立後，如有消滅或妨礙債權人請求之事由
        發生，債務人得於強制執行程序終結前，向執行法院對
        債權人提起異議之訴。如以裁判為執行名義時，其為異
        議原因之事實發生在前訴訟言詞辯論終結後者，亦得主
        張之。執行名義無確定判決同一之效力者，於執行名義
        成立前，如有債權不成立或消滅或妨礙債權人請求之事
        由發生，債務人亦得於強制執行程序終結前提起異議之
        訴，強制執行法第14條第1、2項分別定有明文。是立法
        者以執行名義是否有與確定判決同一效力而對異議事由
        發生之時期有所限制，執行名義若為確定判決或與確定
        判決有同一之效力者，須消滅或妨礙債權人請求之事由
        係發生於執行名義成立後或前訴訟言詞辯論終後，債務
        人始得提起異議之訴。因有既判力之執行名義，其執行
        名義之請求權，於既判力基準時確定存在，為既判力確
        定之事實，自不許債務人嗣後另藉債務人異議之訴，否
        定判決確定之事實（張登科著「強制執行法」第161頁
        參照）。
      2.上訴人主張系爭土地在本件執行名義成立前，即為供公
        眾通行之既成道路，依實務見解，仍有強制執行第14條
        第1項之適用。又系爭土地業已辦理都市計劃變更，俟
        徵收手續完成，即符合「於執行名義成立後，有消滅或
        妨礙債權人請求之事由發生」，而有強制執行法第14條
        之適用云云。被上訴人抗辯此係執行名義成立之事由，
        不適用強制執行法第14條第1項之規定等語。查上訴人
        雖主張系爭土地為已供公眾通行之既成道路，惟其在本
        件執行名義「臺北地院85年度訴字第2898號民事確定判
        決」（下稱系爭確定判決）言詞辯論時曾經主張而為法
        院所不採，有臺北地院85年度訴字第2898號民事判決可
        考（見原審卷第13頁正面上訴人之陳述），足見此事由
        在執行名義成立「前」已存在。而被上訴人所依據之執
        行名義為「臺北地院85年度訴字第2898號民事確定判決
        」，上訴人若欲提起債務人異議之訴，以排除強制執行
        ，依強制執行法第14條第1項之規定，須其主張之事由
        係發生在執行名義成立「後」，且其事由須有足以消滅
        或妨礙債權人請求之效力始得提起。上訴人雖援引最高
        法院85年度第16次民事會議決議關於「債務人異議之訴
        ，須以其主張消滅或妨礙債權人請求之事由係發生於執
        行名義成立後者始得為之，若其主張此項事由在執行名
        義成立之前即已存在，則為執行名義之裁判縱有不當，
        亦非異議之訴所能救濟」等若干判例不再援用為其論理
        依據（見本院卷第14頁最高法院85年度第16次民事會議
        決議不再援用之判例），然上開判例不再援用理由，係
        因85年新增訂強制執行法第14條第2項規定，執行名義
        無確定判決同一之效力者，於執行名義成立前，如有消
        滅或妨礙債權人請求之事由發生，債務人亦得於強制執
        行程序終結前提起異議之訴，原判例意旨尚欠周延，非
        謂以確定判決或與確定判決有同一之效力之執行名義，
        若消滅或妨礙債權人請求之事由發生於執行名義成立前
        者，債務人亦得於強制執行程序終結前提起異議之訴。
        是上訴人主張伊得以存在於執行名義成立前之既成道路
        之事實提起本件異議之訴云云，殊不足取。
      3.次按被徵收土地或土地改良物之所有權人，對於其土地
        或土地改良物之權利義務，於應受之補償費發給完竣時
        終止，土地徵收條例第21條第1項定有明文。是土地所
        有權人之土地若被徵收，其關於土地之權利義務，係於
        應受之補償費發給完竣時終止。本件上訴人主張其已就
        系爭土地辦理變更都市計畫程序，目前正進行樁位測定
        公告，並呈報內政部核定中，預計於94年即可辦理徵收
        ，發給補償費云云。惟依內政部都市計劃委員會於93年
        5月11日第585次會議決議：「准照台北縣政府核議意見
        通過，並退請依照修正計劃書、圖後，報由內政部逕予
        核定，免再提會討論」（見原審卷第104頁之會議紀錄
        ），及上訴人訴訟代理人於本院準備程序中陳稱：「若
        協議價購不成立，我們即報請內政部決定徵收案是否成
        立，可能於（94年）6月底內政部尚無法完成徵收程序
        」（見本院卷第88頁之筆錄），嗣雖於言詞辯論時再提
        出上訴人函請內政部就系爭土地准予徵收之函文（見本
        院卷第100頁之函文），足見系爭土地徵收案尚未經內
        政部准予徵收，則系爭土地尚非屬土地徵收條例之被徵
        收土地，被上訴人更尚未受領補償費，則系爭土地之所
        有權人仍屬被上訴人，上開計劃徵收之情事，雖發生於
        系爭執行名義成立之後，惟被上訴人尚未領取補償費，
        土地權利尚未消滅，並不足以消滅或妨礙執行債權人之
        請求。是上訴人主張伊預計於94年即可辦理徵收，為執
        行名義成立後消滅債權人請求之事由，伊自得以之為由
        ，排除上開執行名義之執行力云云，委不足取。
    (二)關於本件有無民法第148條權利濫用之情形？經查：
      1.按以確定判決為執行名義者，異議之事由，須發生於既
        判力基準時點以後，已如前述。至既判力基準時點前，
        已存在之異議事由，不問債務人是否知悉，有無主張，
        均因既判力而被阻卻，不能於債務人異議之訴，再為主
        張，此屬得否再審之範圍。
      2.上訴人主張伊已就系爭土地辦理都市計劃變更，倘依執
        行命令回復與道路落差2公尺之原狀，供被上訴人栽種
        使用，除造成縣道106線之交通瓶頸，日後再修築為縣
        道時又需花費巨額公帑，被上訴人請求強制執行之行為
        ，因自己所受利益微小，但對他人及國家社會因其權利
        行使所受損失極大，顯有民法第148條權利濫用情事云
        云。惟被上訴人係以確定之民事判決為執行名義，聲請
        執行法院強制執行，係依法行使其權利，並非權利濫用
        ；且上訴人主張被上訴人權利濫用之情事，於系爭確定
        判決言詞辯論前已存在，上訴人既未於前訴訟審理時主
        張，自不能於本件債務人異議之訴再為主張。又權利濫
        用係屬請求權是否可行使之抗辯事由，非消滅或妨礙債
        權人請求執行之事由，而關於系爭執行名義之請求權是
        否可行使，系爭確定判決已為判斷，上訴人自不得於債
        務人異議之訴另為主張。是上訴人主張被上訴人顯有民
        法第148條權利濫用情事云云，自不足取。又系爭執行
        名義成立於85年6月26日（見原審卷第14頁之民事判決
        ），迄今已逾9年，如確有徵收必要，自宜積極辦理，
        始為根本解決之上策。併此敘明。
五、綜上所述，上訴人依據強制執行法第14條債務人異議之訴，
    及民法第148條權利濫用之規定，請求撤銷原審93年度執字
    第610號強制執行事件所為之強制執行程序，為無理由，自
    屬不應准許。從而原審所為上訴人敗訴之判決，並無不合。
    上訴論旨仍執前詞指摘原判決不當，求予廢棄改判，為無理
    由，應予駁回上訴。
六、至兩造其餘之攻擊或防禦方法及所用之證據，經本院斟酌後
    ，認為均不足以影響本判決之結果，爰不逐一論列，併此敘
    明。
七、據上論結，本件上訴為無理由，依民事訴訟法第449條第1項
    、第78條，判決如主文。
中　　華　　民　　國　　94　　年　　8 　　月　　23　　日
                  民事第七庭審判長法　官　鄭三源
                                  法　官　周美月
                                  法　官　王聖惠
正本係照原本作成。
不得上訴。
中　　華　　民　　國　　94　　年　　8 　　月　　25　　日
                                  書記官　陳樂觀
